【裁判字號】    94,上易,1363
【裁判日期】    950622
【裁判案由】    詐欺
【裁判全文】
臺灣高等法院臺中分院刑事判決        94年度上易字第1363號
上  訴  人
即  被  告  乙○○
選任辯護人  羅豐胤律師
            王雅泠律師
上列上訴人因詐欺案件，不服臺灣臺中地方法院94年度易字第12
47號中華民國94年9月21日第一審判決（起訴案號：臺灣臺中地
方法院檢察署94年度偵字第420號），提起上訴，本院判決如下
：
    主  文
原判決撤銷。
乙○○幫助共同意圖為自己不法之所有，以詐術使人將本人之物
交付，處有期徒刑陸月，如易科罰金，以佰元折算壹日。
    犯罪事實
一、(一)、乙○○對於：一般人不自行申請銀行存款帳戶，反向他
    人借用或收購銀行存款帳戶使用，乃係欲利用所借用或收購
    之銀行存款帳戶，充作詐欺取財工具之用之事實，應有所預
    知，仍基於幫助不特定之他人詐欺取財之不確定犯意，於民
    國（下同）九十一年六月三日後至同年月十七日止之某日，
    在不詳地點，將其向中華郵政股份有限公司臺中水湳郵局所
    申請開立之帳號：00000000000000號郵政存
    簿儲金帳戶之存摺、金融卡、印章及密碼，交付予由不詳姓
    名年籍之成年男女所共組之刮刮樂詐欺集團成員，充作詐欺
    取財之用。乙○○即以此方式，幫助該詐欺集團成員對甲○
    ○，共同以下列詐術，詐取財物。(二)、甲○○於九十一年六
    月下旬某日，接獲上開刮刮樂詐欺集團所寄發之「及時中彩
    卷」，不疑有他，乃依上開彩卷所刊登之電話，去電聯絡領
    獎事宜。在該集團之不詳姓名年籍之成年男子向甲○○表示
    只要先交付手續費新臺幣（下同）十八萬元後，即可順利領
    取獎金五十萬元，使甲○○陷於錯誤，而於九十一年六月二
    十五日下午二時五十六分許，在臺中健行路郵局，匯款十萬
    元至乙○○上開郵政存簿儲金帳戶內（其餘八萬元則匯至不
    詳帳戶內），再由上開詐欺集團成員將之提領一空。(三)、嗣
    因甲○○未能取得獎金五十萬元，始知受騙，並報警查悉上
    情。
二、案經甲○○訴由臺中市警察局第五分局報告臺灣臺中地方法
    院檢察署檢察官偵查起訴。
    理    由
一、訊據上訴人即被告（以下簡稱被告）乙○○固不否認：曾於
    七十八年九月八日在臺中水湳郵局，申請開立上開帳戶，並
    於九十一年六月三日，向該郵局申請上開帳戶之掛失止付，
    補發存摺、金融卡及開立語音信箱。嗣於九十三年六月三十
    日，其再次前往該郵局申請上開帳戶之掛失止付補發存摺、
    金融卡時，因該帳戶已遭列為警示帳戶，而為警查獲之事實
    ，但矢口否認有何詐欺取財之犯行，辯稱：伊對詐欺集團詐
    騙一事毫不知情，其職業係電焊工，南北跑工地，並住在工
    地，於九十一年五、六月間，遇到一個包商綽號叫阿牛，要
    求其去郵局申請帳戶，用以撥發薪水。嗣其離開工地後，上
    開帳戶之存摺、印章、金融卡及密碼等因放於包包內而遺失
    ，何時遺失，其亦不知。其並未將上開帳戶之存摺、金融卡
    、印章及密碼交付他人使用。因其無須使用該帳戶，故其僅
    於九十一年九月十六日申請補發國民身分證，而未申請掛失
    該帳戶云云。惟查：
１、證人即告訴人甲○○於上開時地，因接獲上開刮刮樂詐欺集
    團所寄發之「及時中彩卷」，而遭該詐騙集團成員以上開詐
    術詐騙，陷於錯誤，將十萬元匯至被告上開帳戶內之事實，
    業據證人甲○○於偵查及原審審理時，結述綦詳（參臺灣臺
    中地方法院檢察署九十四年度偵緝字第四二○號偵查卷第七
    八頁，原審卷第四五頁至第四七頁），並提出及時中彩卷、
    郵政國內匯款執據各一紙附於臺灣臺中地方法院檢察署九十
    三年度偵字第一三二五○號偵查卷第一○頁、第一一頁可參
    。
２、被告曾於九十一年六月三日，申請上開帳戶之掛失手續，並
    同時申辦語音系統及補發存摺、金融卡等情，有中華郵政股
    份有限公司臺中郵局九十三年八月二十四日中管字第○九三
    二一○二○一六號函、九十四年五月二日中管字第○九四二
    一○一二四四號函所檢送之被告上開帳戶之立帳申請書、申
    請變更帳戶事項申請書影本、帳戶交易詳情各一份分附於臺
    灣臺中地方法院檢察署九十三年度偵字第一三二五○號偵查
    卷第一七頁至第二一頁，臺灣臺中地方法院檢察署九十四年
    度偵緝字第四二○號偵查卷第五一頁至第五三頁可參。又被
    告於九十一年六月三日，申請補發上開帳戶之存摺、金融卡
    時，同時將其原有密碼「○○九八」，申請變更為「○九二
    六」等情，有該帳戶之變更申請資料及提款單三紙附於臺灣
    臺中地方法院檢察署九十三年度偵字第一三二五○號偵查卷
    第七頁、第八頁、第一八頁、第一九頁、第二五頁至第二七
    頁可稽。衡情，一般人為免帳戶遺失後，遭人冒用，均知應
    將存摺、印章、金融卡及密碼分開存放保管。倘被告上開所
    辯屬實，則其何以違反常情地，將其上開帳戶存摺、印章、
    金融卡及密碼一起存放保管？況被告之出生年月日為五十三
    年九月二十六日，與其九十一年六月三日所申請變更之新密
    碼「○九二六（即其出生月日）」相同，被告理應無記憶上
    之困難，其又何以需違反常情地，特別將該「○九二六」之
    密碼記載下來，而與存摺、印章及金融卡，一併存放保管？
    被告於警詢、偵查中，供稱：其僅遺失上開郵局帳戶之存摺
    。其於九十一年六月三日，並未申請補發金融卡云云（見臺
    灣臺中地方法院檢察署九十三年度偵字第一三二五○號偵查
    卷第四頁、九十四年度偵緝字第四二○號偵查卷第一二頁、
    第一三頁），經核與上開卷證不符。且被告於偵查中供稱：
    「身分證、郵局帳戶存摺、印章及相片，我當時將右開東西
    放在小包包裡‧‧‧我只有遺失存摺、印章及身分證過一次
    」等語（見臺灣臺中地方法院檢察署九十四年度偵緝字第四
    二○號卷第十二頁），於原審卻供稱：我身分證比較在乎，
    發現不見就去申請補發。（問：發現身分證不見時，沒有發
    現郵局帳戶不見？）沒有注意，因為身分證比較會用到。（
    問：當時住工地時，證件、郵局存存摺如何存放？）都放在
    一起。（問：既然發現身分證不見，為何不知道存摺也不見
    ？）郵局的存摺我另外放‧‧‧我不可能把存摺放在身上‧
    ‧‧我大約遺失（身分證）後一年才去申請補發身分證‧‧
    ‧（問；你當時中正失存摺等物，是否連同提款卡一併遺失
    ？）沒有‧‧‧我沒有申請提款卡」等語（見原審卷第五十
    三頁、第五十四頁），互核上開被告前後所供完全不一，且
    依被告所供既無遺失提款卡，然卷附中華郵政股份有限公司
    臺中郵局九十三年八月二十四日中管字第0932102016號函所
    附被告於臺中水湳郵局所申請開立之帳號：0000000
    0000000號之交易明細表載有「卡片提款」多筆（見
    臺灣臺中地方法院檢察署九十四年度偵字第四二○號卷第二
    十頁），明顯可認定被告上開帳戶不僅有提款卡之設定，且
    被告本人或其交付之人有以提款卡在該帳戶使用至明，則被
    告於該明細表所示之時間九十一年六月十七日至九十一年七
    月九日顯知悉該帳戶內之交易明細，應臻明確，明顯足證被
    告確係將中華郵政股份有限公司臺中水湳郵局所申請開立之
    帳號：00000000000000號郵政存簿儲金帳戶
    之存摺、金融卡、印章及密碼，交付予由不詳姓名年籍之成
    年男女所共組之刮刮樂詐欺集團成員至明。再參以被告前開
    供稱其較在乎身分證，惟何以本件被告於遺失一年後始申請
    補發，另其就身分證與郵局存存摺等物如何存放，前後所供
    復大相逕庭，更足證被告上開辯稱：本件係因其郵局存摺等
    物遺失遭人冒用，而非其提供帳戶供人使用云云，毫無足採
    。
３、以被告名義向金融機構申請開立使用之帳戶至九十四年三月
    三十一日止，共計十一家金融機構，有金融機構回應狀態一
    紙附於臺灣臺中地方法院檢察署九十四年度偵緝字第四二○
    號偵查卷第二六頁可參。其中除寶華銀行（前身即泛亞銀行
    ，以下均稱寶華銀行）部分，經本院將被告於九十五年二月
    二十四日於本院行準備程序時當庭書寫之筆跡以及被告護照
    原本之被告簽名筆跡，連同泛亞銀行存款業務申請書暨約定
    書原件一紙；其上立約人簽章欄及身分證字號欄被告所寫之
    字跡送請法務部調查局鑑定結果，其中上開被告當庭書寫之
    筆跡以及被告護照原本之筆跡與寶華銀行存款業務申請書暨
    約定書原件其上立約人簽章欄及身分證字號欄所寫字跡筆劃
    特徵不同，有法務部調查局九十五年四月二十八日調科貳字
    第09500192780號鑑定通知書一份在卷可稽（見本院卷第七
    十頁），從而被告辯稱：上開以其名義所開立之帳戶，除寶
    華銀行帳戶非其所申請開立者外，其餘十個帳戶均係由其所
    申請開立等語，即非不可採。然依上開偵查卷內所附之臺北
    富邦商業銀行股份有限公司臺中分行九十四年四月二十六日
    北富銀中字第○一三四號函所附之交易往來明細表，彰化商
    業銀行臺中分行九十四年四月二十九日彰臺中字第七九一號
    函所附之交易明細，臺灣中小企業銀行豐原分行九十四年四
    月二十九日豐原字第四六○九四五一一六三號函所附之資金
    往來相關資料，大眾銀行南屯簡易型分行九十四年四月二十
    九日九四眾南屯第○○○二八號函所附之資金往來相關紀錄
    ，臺新國際商業銀行九十四年四月二十九日臺新作集字第九
    四○四三○五號函所附之資金往來明細，聯邦商業銀行桃鶯
    分行九十四年五月六日（九四）聯桃鶯字第九六號函所附之
    存戶事故查詢單，合作金庫銀行彰儲分行九十四年五月十八
    日合金彰儲字第○九四○○○二五五六號函及同銀行臺中分
    行九十四年五月十八日合金中存字第○九四○○○三一五一
    號函所示，上開各銀行由被告所申請之上開帳戶均無被告所
    辯稱之薪資匯入交易情形，反而大多數之帳戶均僅有交易一
    、二次後，即未再使用，此情亦為被告所自承（見臺灣臺中
    地方法院檢察署九十四年度偵緝字第四二○號卷第一三頁、
    原審卷第四九頁）。況依被告所供：其係以臨時工為業，薪
    資以日薪計算，每日薪資一千八百元至三千元不等云云（見
    原審卷第五三頁），其應無開立上開十個帳戶之必要（蓋坊
    間一般採日薪計算之臨時工，因時間短暫，每日工作之人員
    亦不固定，故均係以領取現金薪資為常情，而無需特別應僱
    用人之指定，開立特定銀行之帳戶，憑以匯入薪資之必要）
    。卷附中華郵政股份有限公司臺中郵局九十三年八月二十四
    日中管字第0932102016號函所附被告於九十一年六月三日申
    請掛失之身分證影本為：「九十一年五月二十日補發」（見
    臺灣臺中地方法院檢察署九十三年度偵字第一三二五○○號
    卷第十八頁背面）、臺新國際商業銀行九十四年四月二十九
    日台新作集字第9404305號函附被告九十一年五月二十三日
    申請開戶之被告身分證影本為：「九十一年五月二十日補發
    」（見臺灣臺中地方法院檢察署九十四年偵緝字第四二○號
    卷第六十二頁）與寶華銀行中港分行九十四年十二月六日（
    94）寶港字第五四○號函所附之九十一年七月十五日開戶資
    料上被告之身分證影本均為「九十一年五月二十日補發」相
    符（見本院卷第三十三頁至第三十五頁）。被告於偵查及原
    審訊問時，均供稱：當初其國民身分證與存摺、印章及金融
    卡，一併遺失云云（見臺灣臺中地方法院檢察署九十四年度
    偵緝字第四二○號卷第一二頁、原審卷第二三頁），則被告
    所謂遺失之國民身分證，應係指「九十一年五月二十日補發
    之國民身分證」。惟被告係於九十一年九月十六日，再次申
    請補發國民身分證等情，除據被告供承在卷外，亦有其國民
    身分證影本一紙附於原審卷第二五頁可參，以及被告於九十
    一年十二月六日向彰化商業行臺中分行、於九十二年八月十
    二日向大眾行南屯簡易型分行、於九十一年十一月二十七日
    向聯邦商業銀行桃鶯分行、於九十三年八月二十日向華南商
    業銀行臺中民族路分行等申請開戶所使用國民身分證影本均
    為九十一年九月十六日申請補發之國民身分證影本可資佐證
    （見臺灣臺中地方法院檢察署九十年度偵緝字第四二○號卷
    第四十六頁、第五十四頁至第五十六頁、第六十四頁至第六
    十五頁、第七十四頁）。雖被告於偵查中供稱：「我丟掉身
    分證後，好幾年沒有使用身分證，現在使用的身分證是我補
    辦的第二張身分證」等語（見臺灣臺中地方法院檢察署九十
    年度偵緝字第四二○號卷第十四頁），然核被告於九十一年
    五月二十日補發之身分證與九十一年九月十六日補發之身分
    證，兩者時間相距未及四月，而被告不僅於九十一年五月二
    十三日向臺新國際商業銀行申請開戶，又於九十一年八月三
    日使用身分證向郵局申請掛失短期內頻繁使用身分證，亦與
    其上開辯稱：好幾年沒有使用身分證云云不符。被告上開辯
    稱：其九十一年九月十六日所申請補發之國民身分證，係先
    前之國民身分證遺失約一年後，才申請補發，這一年間，其
    都未曾使用國民身分證云云（見臺灣臺中地方法院檢察署九
    十四年度偵緝字第四二○號卷第一三頁），顯非實情。
４、綜上所述，本件事證已臻明確，被告犯行已堪認定。
二、核被告所為，係犯刑法第三十條第一項、第三百三十九條第
    一項幫助詐欺取財罪。被告以幫助詐欺取財之意思，而交付
    上開郵政存簿儲金帳戶之存簿、印章及金融卡（含密碼），
    供上開詐欺集團成員共同犯詐欺取財罪之用。稽其所為，係
    屬刑法第三百三十九條第一項詐欺取財罪之幫助犯，爰依刑
    法第三十條第二項規定，依詐欺取財正犯之刑減輕之。原審
    公訴人以：被告犯罪後毫無悔意，態度不佳，有令其入監服
    刑之必要為由，而對其求處有期徒刑八月，經核尚屬過重，
    附予指明。原審判決認被告罪證明確，予以論罪科刑，固非
    無見，惟按、經本院將被告當庭書寫之筆跡以及被告護照
    原本之被告筆跡與泛亞銀行存款業務申請書暨約定書原件其
    上立約人簽章欄及身分證字號欄被告所書寫之字跡筆劃特徵
    不同，業經本院詳述如前，從而原審判決認「上開偵查卷內
    所附之寶華商業銀行九十四年四月日（九四）寶華業乙密字
    第○四八三號函附之開戶明細資料上之申請開立人簽名筆跡
    ，經以肉眼比對後，認與被告其餘上開帳戶之簽名均相同，
    足認該寶華商業銀行之帳戶亦應屬由被告所申請開立無訛」
    等語，顯與事實不符，即有未洽。、臺灣臺中地方法院檢
    察署九十四年度偵緝字第四二○號卷第八三頁並無附被告於
    九十一年五月二十日補發之國民身分證影本，原審判決於理
    由欄載稱：「被告亦曾於九十一年八月八日，持其九十一年
    五月二十日補發之國民身分證，向合作金庫銀行彰儲分行申
    請開立帳戶（參臺灣臺中地方法院檢察署九十四年度偵緝字
    第四二○號卷第八三頁）」等語，亦與事實不符，復有未洽
    。被告上訴否認犯行，指摘原審判決不當，雖無理由，惟原
    審判決既有上開可議之處，自應由本院將原審判決予以撤銷
    改判，爰審酌被告正值青壯，國中畢業，離婚。其犯罪手段
    尚屬平和，犯罪所生危害非鉅，但所為已破壞金融秩序，並
    造成檢警追緝犯罪之困難，告訴人所受之損害為十萬元，被
    告迄未能與告訴人達成民事和解，暨犯罪後否認犯行，態度
    不佳等一切情狀，仍量處被告有期徒刑六月，並諭知易科罰
    金之折算標準。
據上論斷，應依刑事訴訟法第三百六十九條第一項前段、第三百
六十四條、第二百九十九條第一項前段，刑法第三十條、第二項
、第三百三十九條第一項、第四十一條第第一項前段，罰金罰鍰
提高標準條例第一條前段、第二條，判決如主文。
本案經檢察官丙○○到庭執行職務。
中    華    民    國    95    年    6    月    22     日
            刑事第三庭  審判長法  官  王  增  瑜
                              法  官  陳  欣  安
                              法  官  胡  忠  文
上列正本證明與原本無異。
不得上訴。
                              書記官  陳  麗  玉
中    華    民    國    95    年    6    月    23     日
附錄論罪科刑法條
刑法第三百三十九條第一項
意圖為自己或第三人不法之所有，以詐術使人將本人或第三人之
物交付者，處五年以下有期徒刑、拘役或科或併科一千元以下罰
金。
                                                      Ａ


司法院資訊處製作；財團法人民間司法改革基金會備份。
